【裁判字號】    94,上更(一),541
【裁判日期】    950503
【裁判案由】    妨害性自主
【裁判全文】
臺灣高等法院刑事判決             94年度上更(一)字第541號
上  訴  人
即  被  告  余裕清
選任辯護人  陳逸華  律師
            蔡鎮隆  律師
上列上訴人因妨害性自主案件，不服臺灣基隆地方法院89年度訴
字第408號，中華民國90年6月22日第一審判決（起訴案號：臺灣
基隆地方法院檢察署88年度偵字第6387號）提起上訴，判決後經
最高法院發回更審，本院更為判決如下：
    主  文
原判決撤銷。
余裕清對於女子以藥劑而為性交，處有期徒刑壹拾貳年。
    事  實
一、余裕清前於民國（下同）88年10月間任財團法人長庚紀念醫
    院基隆分院（下稱基隆長庚醫院）醫事檢驗師一職，於同年
    10月中旬在上開基隆長庚醫院五樓檢驗室內，適遇李○○（
    65年11月生，真實姓名詳卷內對照表）與其母林○如詢問關
    於過敏病症情事，因見李○○年輕頗具姿色，竟萌強制性交
    之犯意，於同年10月27日因知悉李○○先前於該院做過抽血
    檢查，認有機可趁，即主動以電話與李○○聯絡，請其於翌
    （28）日上午10時許，至其檢驗室再做過敏原之血液檢驗。
    屆時，李○○依約準時至余裕清上開五樓檢驗室，余裕清即
    利用其所具有之相關醫藥專業知識及從事醫事檢驗之便，以
    其事先準備具有Gamma hydroxybutyrate（以下稱GHB）成分
    之白色藥丸，要求李○○先服用後再進行相關檢驗。李○○
    不疑有他，而於同日約上午10時30分許，依余裕清之指示服
    下該藥丸，於藥效發作後（約10至30分鐘），李○○逐漸暈
    眩、喪失知覺，便趴在檢驗室內桌子上休息。余裕清即於上
    午11時至13時許間，在其前揭檢驗辦公室內，趁該藥效發作
    之際，脫掉李○○之褲子，以其性器官插入李○○性器官之
    方式，而對李○○強制性交得逞。嗣李○○逐漸甦醒卻發覺
    其下體疼痛且自己之內褲及長褲均在地上，而余裕清之褲子
    亦已褪至膝蓋下面等異狀，旋又失去知覺，直至同日下午1
    時25分許，余裕清始催促李○○以電話通知家人至基隆長庚
    醫院載李○○回家。俟李○○返家後，回想事件經過懷疑被
    性侵害，遂至基隆長庚醫院就診並報警而查悉上情。
二、案經被害人李○○訴由基隆市警察局第四分局報請臺灣基隆
    地方法院檢察署檢察官偵查起訴。
    理  由
一、訊據被告余裕清雖坦承有於上揭時地與告訴人李○○為性交
    既遂等情，但矢口否認有以藥劑為強制性交之犯行，辯稱：
    因告訴人先前檢驗時抽血量不足，乃請告訴人至上址五樓檢
    驗室補行抽血檢查，在兩情相悅下與告訴人發生性交關係，
    其並未拿藥丸給告訴人服用云云。惟查：
  (一)按被害人所述被害情形如無瑕疵可指，而就其他地方調查又
    與事實相符，則其供述未始不足據為判決之基礎，最高法院
    32年上字第657號著有判例。次查：
    1.被害人於88年10月28日警詢時指述：我於今日至長庚醫院
      五樓檢驗室檢查作皮膚測驗，因為我於週一（25）日原本
      就要做檢驗，但因時間太晚所以只有到七樓抽血而已，後
      來週三接到醫院的通知，說請我於週四（10月28日）上午
      10時至五樓檢驗室補作皮膚試驗，但我於今日約10時15分
      到檢驗室，那位檢驗師一看到我就說我有一個過敏皮膚試
      驗，然後就拿一顆白色的藥丸給我吃，說吃了以後可能會
      有一點不舒服，但是要過30分鐘後才能檢驗，我記得我吃
      下藥丸約為10時30分，檢驗師說我可以在他的辦公室外的
      抽血檯或是在外面走廊上的椅子休息，後來我便至走廊外
      的椅子上拿二本雜誌來看，不知不覺就覺得手上雜誌越來
      越重，然後我就走到裡面抽血檯那裡趴著休息，後來沒多
      久檢驗師就叫我進去辦公室裡面做皮膚試驗，那時我還走
      進去等做好之後又走出來在抽血檯那裡休息，等我後來有
      知覺時發現我就在他的辦公室裡面，而且我覺得我的下體
      很痛，當時我就趴在他的辦公室裡面，而我的手而扶在桌
      上頭抬起來看旁邊一下，只看見我的內褲和長褲都在地上
      ，而且地上還有一些血，然後那個檢驗師就在我的後面，
      並走到旁邊，我看到他的褲子已經掉到膝蓋下面了，後來
      我又沒知覺，一直到他催我趕快離開時，我的褲子都已經
      穿好了，而且他還幫我撥外線電話叫我打電話回家請家人
      來載我等語（見警詢卷第5頁）。
    2.於89年1月25日檢察官偵查中指述：我至醫院時護士叫我
      至別層樓驗血，隔二天檢驗師通知我再去做過敏檢查，先
      讓我吃一顆膠囊的有色藥，且說吃後會有一點不舒服，半
      小時後再做皮膚測試，後來我至他辦公室門口，他叫我將
      衣服拉起來，要我解開胸衣，他拿一白色塑膠東西在我身
      上測試後，要我至外面等，後來我在感覺昏沉，即至診斷
      室趴在椅子上睡，等到我清醒時感覺下體痛，我不知發生
      何事，後來我媽來接我回家，我回家後回想，發覺我被強
      暴云云（見偵查卷第37頁、第38頁）。
    3.在本院更審前審理中又到庭詳為證稱：（問：八十八年十
      月間發生本案前有否去過長庚醫院？）案發之前不到一星
      期，我去過一次，因我那時過敏整張臉都是疹，看風濕過
      敏免疫科，我那天是看白天，是由李生元醫師看診；（問
      ：看李生元醫生之前有無向被告詢問過？）沒印象；我只
      記得在此之前有陪媽媽去看風濕科，當時我有向醫院的人
      請教人問我過敏要看那一科，但我沒印象是否是被告及當
      時是幾樓，沒印象這人跟我說的話，因過敏科只有這位醫
      生，後來就去看；（問：去看李醫師時，當時醫師有否叫
      你抽血及其他檢查？）他說抽血可以驗出，但不是全部都
      可驗出來，之後我有去抽血，忘了幾樓，但不是案發樓層
      ，也忘記那天白天或晚上，這次不是被告替我抽；（問：
      抽血完後知否結果？）抽血完我不知道結果，醫生替我約
      下次門診時間，是案發後，抽血完回去後，過幾天，有一
      人他是男生說他是長庚醫院，要我回去那地方說要我再抽
      一次，說血量不夠，我不知那人是否被告，他問我說哪一
      天可否過去再檢查；... （問：是否上午10時自己一人過
      去？）是；他叫我直接到五樓檢驗室去；（問：五樓檢驗
      室你向何人報到及向何人檢驗？）（當庭畫檢驗室位置  
      圖）門是開的，一進去沒看到人，那邊有一張貼一張紙，
      叫我們直接進入辦公室找人，結果進入後我叫人被告就站
      起來，一開始是核對身分，他說他有找我過去，就是電話
      他打的，他叫我去外面坐，他問我體重，我說六十公斤，
      不知他在裡面做何，我出來坐在抽血椅子上，抽血處沒人
      ，抽血那有掛牌子，這是風濕過敏免疫科的抽血處；（問
      ：當時與被告見面有無印象與他見過？）沒印象，沒見過
      他；（問：等多久被告從辦公室出來？）沒多久他就出來
        ，端了一杯水，拿了包藥紙但沒包藥，藥直接放上面，
      藥他叫我吃，我沒印象他說什麼，我看著他沒說話，他馬
      上說吃下去等一下會點不舒服，這是正常的，他就走了，
      他沒看著我吃，我吃下去是白色小小的藥，吃下去後就一
      人在那等，忘記是在外面走廊等還是抽血處等，後來他說
      做皮膚測試，他進辦公室，拿了白色東西幫我測試，測完
      我就在走廊椅子等，此時等著就在走廊睡的東倒西歪，離
      吃下藥約有半小時，當時沒起疑，旁邊有人在候診，我想
      不要妨害他人，就走進抽血處，在椅子上座著趴著睡；（
      問：睡了多久被告叫你？）不記得，後面的事不記得很清
      楚  ，吃完藥感覺手、頭，都很沈重，被告叫我起來，他
      有跟我說話，但忘記他說什麼，就把我扶進去，我進去時
      外面抽血處門是開的，他扶我進去時我己經沒辦法思考，
      他讓我坐在一張椅子上，我記得坐在椅子上就趴著睡，我
      不記得被告如何拉我，什麼都不清楚了，也不知隔多久，
      他拉我起來，我眼張開，我發現他扶我站著，我看見我腳
      上沒穿內、外褲，發現血延大腿處流下來，地上腳的周圍
      都是血，那天是月經應該快結束了，我原有墊衛生棉，也
      沒注意到褲子在那裡，那時我只能看，沒辦法思考，被告
      替我穿褲子，我不知這與我剛才看到的隔多久，那時我沒
      感覺到下體會痛，穿褲子時不記得有否說話，那時我還是
      不能思考，也不知發生何事，之後的事我都不知，我記得
      被告後來有催我回去；（問：被告有無與妳聊天？）沒有
      ；不  記得有聊天，他催我回去時我可以站，但站不住，
      他好像有說這樣子我沒辦法自己回去，他要我打電話給家
      人來接；我打到外婆家，被告叫我做什麼我就作，但不記
      得做了  什麼，他扶著我手撥電話，電話是按鍵電話；（
      問：有無叫你寫下電話號碼？提示偵卷第11頁）這都不是
      電話號碼，也不是呼叫器，也不是家人的，不記得有寫電
      話號碼，我呼叫器是媽媽的我拷貝媽媽的號碼，我與媽媽
      一人一個呼叫器，是同一號碼，000000000井127，媽媽沒
      井127，只要有顯示一二七就是我電話，不記得那天有無
      帶呼叫器，所提示不是很像我筆跡，不知為何有這排數字
      ；... （問：過程中你知否被告有提過他有女友及學歷？
      ）我不記得這些事情，因我能夠聽到看到只是發生這事情
      之前及之後的事；（問：為何當時你記得被告是台大碩士
      ？提示基  隆長庚醫院函），不知為何會如此寫，我記得
      被告扶我進辦公室時，他有在做事，我趴著起來，又再趴
      著，很不舒服，也不知被告有無跟我說話；... 當時一進
      外婆家，他  們就問我你怎麼這樣子，知道我不舒服就扶
      我去睡覺，那時我都還沒去廁所，在床上睡時我睡不好，
      翻來覆去，因我肚子疼痛，後來也不知怎麼，我突然驚醒
      想起我被強暴，那時我也沒看時間，那時我就跟媽媽說被
      強暴，就直接去長庚醫院；... 我在婦科及急診室都有說
      對方有給我藥吃，急診室他們就幫我抽血等語（見本院上
      訴字卷第129頁第132頁）。
    4.被害人前後所述均相一致。依92年2月6日新修正刑事訴法
      施行法第7條之3但書之規定「但修正刑事訴法施行前已依
      法定程序進行之訴訟程序，其效力不受影響。」再依93年
      1月2日修正「法院辦理性侵害犯罪案件處理準則」第15條
      第2項規定本法第15條第1項之被害人於審判外陳述，經合
      法調查後，認與事實相符者，亦得採為證據。本件被害人
      之上揭陳述，經查與事實相符，詳如後述；是故上揭被害
      人之陳述，應有證據能力。
    5.被告雖請求再傳喚被害人到庭詰問；然經本院傳喚後，被
      害人具狀表示怕受二次傷害而不願到庭。本院審酌被害人
      之上揭供證對於案件發生經過業已陳述甚詳，該等供證並
      有證據能力，有如前述，因認無再予傳喚詰問被害人之必
      要。
  (二)告訴人因過敏疾病，於88年10月25日至基隆長庚醫院門診，
    並於同年月27日在風濕過敏科為過敏試驗，有該院89年8 月
    10日長庚院基字第1321號函附告訴人病歷資料附卷可稽（
    見原審卷第19頁證物袋）。而被告以抽血量不足5 cc為由，
    主動向告訴人主治醫師李生元表示，欲通知告訴人重抽，經
    李生元醫師同意後，被告旋即以電話通知告訴人於翌（28）
    日至五樓檢驗室再作血液檢驗，在上開檢驗室中，被告與告
    訴人為性交行為既遂等情，亦據被告供承在卷；核與：(1)內
    政部警政署刑事警察局為DNA型別鑑定，鑑驗結果為：告訴
    人陰道棉棒（精子細胞層）與被告唾液棉棒DNA-STR型別相
    符，有該局88年12月8日（88）刑醫字第115405號鑑驗書附
    卷可稽（見偵查卷第18頁）；(2)基隆長庚醫院受理疑似性侵
    害事件鑑驗傷診斷書載明：告訴人處女膜於五點鐘方向有一
    新鮮傷口併出血點在卷足憑（見偵查卷第39頁）；(3)基隆長
    庚醫院90年11月16日（90）長庚院基字第2369號函以：依當
    時驗傷紀錄處女膜並無陳舊性裂傷（見本院上訴字卷(一)第76
    頁）相符。足以認定被告與告訴人確於88年10月28日有為性
    交行為無訛；被害人此部分之指述，確為屬實。
  (三)案發後被害人體中GHB之含量：
    1.案發後被害人旋即於當日16時，至基隆長庚醫院驗傷及抽
      血，有基隆長庚醫院受理疑似性侵害事件鑑驗傷診斷書診
      斷證明書在卷可查（見偵查卷第39頁）。
    2.內政部警政署刑事警察局將基隆長庚醫院於案發後採集之
      告訴人血液，以氣相層析質譜分析法鑑驗，檢出GHB成分
      ；其濃度為16.6ug（微克）/ml（毫升），分別有該局89
      年5月17日刑鑑字第57747號鑑驗通知書、90年11月2日（
      90）刑鑑字第206775號函各一件在卷可按（見偵查卷第71
      頁、本院更審前上訴字卷(一)第68頁）。
    3.雖據國立臺彎大學醫學院附設醫院94年12月30日校附醫秘
      字第0940214410號函，略以：因人體中可以自行產生GHB
      （內生性GHB），故雖無服用GHB，亦能於血液中測得其濃
      度云云（見本院卷證物袋）。然同一函文中亦敘明：GHB
      於口服後在身體中代謝相當快，依據報告顯示，GHB之半
      衰期（血中濃度下降為原先一半之時間）為20至50分鐘，
      經過4個半衰期後（80至200分鐘），外服之GHB濃度即降
      為原先之1/16，若此時加上內生性GHB，恐難往前推估當
      時之濃度，除非受測者此時血中測得之GHB濃度仍大於一
      般認為之正常濃度以上「4mg（毫克）/L（公升）」等語
      （見同上函，按：毫克、公升分別為微克、毫升之1000倍
      ）。依該函文所揭示，半衰期（血中濃度下降為原先一半
      之時間）為20至50分鐘，經過4個半衰期後（80至200分鐘
      ），外服之GHB濃度即降為原先之1/16；而被害人係在服
      用藥物四、五個小時以後，歷經五、六個半衰期之同日16
      時方抽血檢驗，其濃度理應降為原先濃度之1/32以下，然
      被害人於事隔四、五小時抽血所測得之濃度仍高達16.6ug
      （微克）/ml（毫升）；由此資料反推，被害人於甫服用
      藥物之後，其血液中GHB之濃度遠在531.2ug（16.6x32微
      克）/ml（毫升）以上，遠超過正常值濃度「4mg/L（相當
      於4ug/ml）之100倍以上，基此判斷，此時被害人血液中
      之GHB濃度，應非僅止被害人體內自生性之GHB 。且此種
      被害人體中高含量之GHB狀況，核與被害人指稱：被告有
      要其服用藥物云云之指述相符；被告在案發當時有讓被害
      人服用函GHB之藥物，應可認定。
    4.被告抽血檢出之GHB成分，依文獻記載：該成分具麻醉、
      喪失知覺、導引短暫睡眠、抗抑鬱等作用，服用15分鐘後
      即產生作用，作用時間約三小時，不同於一般安眠類藥物
      ，有內政部警政署刑事警察局89年5月17日刑鑑字第57747
      號鑑驗通知書在卷可查（見偵查卷第71頁）。另依行政院
      衛生署管制藥品管理局91年4月18日管宣字第105176號函
      略以：GHB屬中樞神經抑制劑，GHB服用10到20分鐘即發生
      作用，可持續長達四小時之久，其作用長短視劑量而定；
      在低劑量時，可減輕焦慮產生鬆弛作用，然而當劑量增加
      ，會讓人睡覺，最後昏迷或死亡。它的個別純度及強度可
      能大大的不同，很容易造成過量。其會因使用劑量大小，
      個人體質差異及對藥物敏感度的不同，而有不同之作用產
      生，常見的有噁心、嘔吐、頭痛、反射作用喪失，可能很
      快失去意識、昏迷及死亡，與酒精並用會更加據其危險性
      云云（見本院上訴字卷(一)第185頁）。此部分核與被害人
      指述：服下藥約有半小時，在椅子上座著趴著睡；吃完藥
      感覺手、頭都很沈重，沒辦法思考，四、五小時後醒過來
      等情相符。
  (四)被告雖辯稱以告訴人60公斤之體重，至少需服用GHB劑量達
    1.2至1.8毫克始有暈眩欲睡、失去記憶之可能，如至昏迷狀
    態則須服用2.5公克之劑量；惟告訴人自稱係服用一顆白色
    小小的藥丸，然二點五公克應為很大的一顆藥丸，可見告
    訴人所為指訴與事實不合，應係告訴人於本案二人發生性交
    關係後採集血液之前所自行服用，而自導自演本案云云。經
    查：
    1.本院更審前依被告之聲請，函詢由上開血液中GHB濃度推
      算於案發時可能服用之劑量，經行政院衛生署函轉國立臺
      灣大學醫學院附設醫院91年8月29日（91）校附醫秘字第
      9100204596號函略稱：(1)GHB在腸道的吸收快速，約於口
      服25至45分鐘後達最大血中濃度，生體可用率約為百分之
      60至百分之80，排除半衰期變異性很大，範圍由23至56分
      分鐘；非線性代謝；GHB主要由肝臟代謝，代謝成二氧化
      碳由肺臟排出。(2)由於GHB為非線性代謝，且本案所提供
      之資料只有單一血中濃度，無法精確推算出之前所受用的
      劑量等語（見本院上訴字卷(二)第40頁）。
    2.法務部調查局91年5月23日調科壹字第09103009670號函稱
      ：(1)依據文獻記載，GHB不論是以口服或注射方式，當劑
      量達到10mg/kg時會產生失憶及低血壓症狀；當劑量達到
      20至30mg/kg時能誘導睡眠；當劑量達到50mg/kg時則會產
      生麻醉效果；基於上述說明可推算對於體重50公斤者而言
      ，若要產生麻醉效果，GHB服用劑量至少需2.5g；若要誘
      導睡眠，GHB服用劑量至少需1至1.5g；(2)若依前述文獻所
      稱麻醉效果是否即屬「不省人事、任人擺佈」，因GHB係
      中樞神經抑制劑，依據一般藥理原理，「達到麻醉劑量」
      應符合「不省人事、任人擺佈」之情形；因此，若對體重
      50公斤者需達「不省人事、任人擺佈」時之GHB服用劑量
      應亦可視為至少需2.5g（產生麻醉之GHB劑量）。(3)前述
      文獻中亦記載GHB施用約15分鐘更會開始產生嗜睡、欣快
      感、暈眩、噁心、視覺障礙、無意識等反應，作用期平均
      約為三小時；基於第二項說明，可推算出服用GHB劑量達
      1.2至1.8g時，有可能使體重60公斤者暈眩欲睡，且有失
      去當時記憶之可能」（見本院上訴卷(一)第190至191頁）。
    3.依前述說明，60公斤體重之人服用GHB劑量達1.2至1.8g時
      ，即可誘導睡眠，且該成分發生作用僅須約10至30分鐘，
      作用時間長短視劑量而定，平均作用時間約可持續三小時
      之短時睡眠，如劑量再予增加時，甚至會產生麻醉效果。
    4.如前項所述，可知告訴人確實服用可導致短暫睡眠狀態之
      GHB，而劑量1.2至1.8g可製成一顆藥丸，且如被告以精純
      成分，該藥丸體積可能更小。而告訴人所指稱：被告說吃
      下去可能會有點不舒服，過三十分鐘才能檢驗；... 在走
      廊外椅子上坐下拿雜誌看，後來覺得手上雜誌越來越重云
      云（見警卷第五頁）；及我在走廊上椅子等，此時就在椅
      子上睡的東倒西歪，離吃下藥約有半小時；... 那時只能
      看，無法思考，被告替我穿褲子，不知與我看到時隔多久
      ，那時沒感到下體痛，穿褲時不記得有否說話，那時我還
      是不能思考，也不知發生何事，之後事都不知，記得被告
      有催我回去；... 站不住他有說好像這樣我無法自己回家
      ，要我打電話請家人接；... 他扶我手撥電話，是按鍵式
      電話等語（見本院上訴字卷(一)第126頁至128頁）。核與證
      人即告訴人之母林○如所供：其到醫院接告訴人時，告訴
      人已走到電梯下走道的地方，人好像沒有力量，恍恍惚惚
      的，其有問告訴人怎麼樣，但告訴人似乎沒有什麼力氣說
      話，回家下車後仍扶著告訴人靠牆壁走，後來告訴人才好
      像想起來說其被強暴了云云（見本院上訴字卷(一)第81頁）
      。及證人即告訴人阿姨林○瓊所證：告訴人約於當日下午
      一時二十五分許打電話過來，聲音很小，請其母林○如去
      基隆長庚醫院接告訴人，說身體不舒服；後來晚上約八時
      許，其至警局，看到告訴人在警局，臉色蒼白，精神也不
      很集中的樣子等語（見本院上訴字卷(一)第107頁）。及證
      人吳明后警員所稱：告訴人到警局時精神狀態不好，說話
      也很小聲，沒有力氣云云（見本院上訴字卷(一)第96頁）；
      均為相符，渠等上揭供證亦屬可信。且告訴人所述此等性
      交後之情狀，皆合於服用GHB後及尚未完全甦醒之狀況，
      因之被害人自長庚醫院返家時，已係在服用GHB，並逐漸
      甦醒之後，自係灼然可見。被告所辯：告訴人所為指訴與
      事實不合，應係告訴人於本案二人發生性交關係後採集血
      液之前所自行服用，而自導自演本案云云，核與告訴人離
      開長庚醫院時之情狀不符，委無足採。
  (五)被告請求傳喚內政部警政署刑事警察局鑑識科毒物組人員說
    明是否可推算告訴人服用GHB之劑量（見本院上訴字卷(一)第
    155頁）。經本院更審前函詢，據該局以前述（90）刑鑑字
    第206775號函稱：本局並無相關人體藥物代謝實驗之數據或
     文獻云云（見本院上訴字卷(一)第69頁）；經本院另轉向行
     政院衛生署函查，經該署函轉國立臺灣大學醫學院附設醫
     院，已函復如前，核無再行傳訊證人之必要。又依內政部
     警政署前述89年5月17日刑鑑字第57747號函：告訴人血液
     檢出GHB及水楊酸甲基酯、咖啡因成分（見偵查卷第七一頁
     ）；被告因而質疑是否告訴人非服用GHB，而服用其他藥物
     等語。然據前揭法務部調查局調科壹字第09103009670號函
     已答覆略以：是否有其他抗過敏、抗憂鬱藥品可經由人體
     代謝後產生GHB、咖啡因、水楊酸等成分，目前並未發現文
     獻中有相關之記載云云（見本院上訴卷(一)第191頁）。基此
     ，亦難認告訴人係服用其他藥物而有GHB之代謝物。
  (六)被告又辯稱：當日告訴人表示怕痛不願抽血，隨即主動與其
    談及感情生活及性經驗，留下扣機號碼，希望以後再聯絡，
    並挑逗其希望發生性關係，且將手放在其大腿上，接著雙方
    接吻，褪去褲子，其即以後背式進行性交，於將性器官插入
    後，因恐人發現，不到一分鐘便射精云云（見偵查卷第53頁
    、本院上訴字卷(二)第22頁）。然告訴人先前於84年 6月29日
    、88年10月27日均曾為抽血檢查，有該院前揭病歷資料可參
    ；同年月28日上午，因被告通知再至基隆長庚醫院為過敏原
    抽血檢查，實無理由已到醫院檢驗室進行檢查，卻忽然託詞
    怕痛而不想檢查之理。且被告自承與告訴人相識不到一日（
    見警卷第3頁）；告訴人又稱其並無性交經驗（見本院上訴
    字卷(一)第132頁），觀諸前述驗傷診斷證明書，告訴人處女
    膜除有新鮮裂傷外並無舊傷，告訴人所稱其並無性交經驗乙
    節，應為屬實。我國民風尚屬保守，此為週知之事實；況且
    被害人既無性交經驗，又與被告與並非熟識，縱使於短短幾
    分鐘檢查過程中與被告閒聊十分愉快；若謂告訴人因數十分
    鐘之暢談，即迫不及待想與被告在檢驗室內為性交行為，亦
    核與常理有違。又，被告雖提出書寫在留存於檢驗室過敏試
    驗檢查單上告訴人之扣機號碼000000000號（見偵查卷第11
    頁），而辯稱：告訴人主動留下扣機號碼云云；然被告先於
    偵查中陳稱：告訴人係於發生性交關係「之後」留下扣機號
    碼等語（見偵查卷第八頁）；後則改稱：二人性交「之前」
    ，曾經聊天，告訴人乃主動留下扣機號碼以便日後聯絡云云
    ；先後所述並相符，是其此部分所辯是否真實已容懷疑。況
    被害人始終否認有主動留扣機號碼給被告；且被害人於案發
    當時確曾服用GHB，而服用GHB後昏睡、沒辦法思考，已如前
    述；則被告所謂：告訴人主動留下扣機號碼之說，更難採信
    。此部分尚難據為告訴人同意性交之證明。
  (七)被告雖另辯稱：基隆長庚醫院七樓檢驗室有四道門，每道門
    皆不能上鎖，任何人可自由出入，若非告訴人同意性交而刻
    意壓低聲音，任何他人可輕易查覺，被告實不可能在此任何
    人皆行進入之場所內對於告訴人強制性交云云，並提出七樓
    檢驗室平面圖為據（見偵查卷第58頁、第61頁）。然經比對
    告訴人及被告供述，二人均是認案發在五樓檢驗室（見警卷
    第2頁、第5頁，偵查卷第7頁，原審卷第17頁，本院上訴字
    卷(一)第125頁、第126頁，本院上訴字卷(二)第21頁）；是被告
    所為上開關於七樓檢驗室為案發地點之辯解，顯然有誤。且
    被告既係預謀以利用藥物抑制告訴人之抗拒能力，趁檢驗室
    適無其他人在場之機會對告訴人為強制性交，自得事先預為
    安排，而得不虞為他人聽聞查覺。
  (八)至被告經原審送請法務部調查局為測謊鑑定，對被告所稱其
    未趁告訴人昏睡時與其發生性行為，經測試無情緒波動反應
    ，研判未說謊，固有法務部調查局陸三字第90018091號鑑
    定通知書在卷（見原審卷第84）。惟按測謊鑑定係依一般人
    在說謊時，會產生遲疑、緊張、恐懼、不安等心理波動現象
    ，乃利用測謊儀器將受測者之上開情緒波動反應情形加以紀
    錄，用以判別受測者所供述之真實性，倘受測者愈想壓抑其
    謊言所產生之情緒，在測謊儀器上愈會產生明顯之情緒波動
    反應，反之則無此不實之波動反應。從而測謊鑑定結果，如
    就否認犯罪有不實之情緒波動反應，固得供審判上之參酌，
    惟不得採為有罪判決之唯一憑據（最高法院87年台上字第
    3337號判決意旨參照）。且測謊判斷的正確性，受到測試者
    之生理精神狀況、情緒，如氣憤、過度不安、極度緊張及問
    題的適當性、控制的適當性、認知差異、測謊環境與硬體設
    施等諸多因素的影響，有內政部警政署刑事警察局88年10月
    6日（88）刑鑑字第100924號函可參；亦即其與一般科學鑑
    識仍有不同的精確程度，並非百分之百必然正確，是以尚難
    僅以測謊結果，執為犯罪「有」、「無」之唯一認定依據。
  (九)綜上各節，另參以告訴人遭此巨變，產生創傷後壓力疾患，
    有臺北市立療養院診斷證明書、個案病例摘要在卷可按觀之
    （見偵查卷第39-1頁、第75頁至第78頁），果非確實處女之
    身遭被告強制性交，因而精神受創，豈有歷經21次個別心理
    治療，仍未痊癒之理，相互勾稽。被害人之上揭供述應屬實
    情，而可採信；被告所辯各節，均不符事理，委無足取。
  (十)本件事證明確，被告犯行已堪認定。
二、核被告所為，係犯刑法第222條第1項第4款之加重強制性交
    罪（犯同法第221條第1項之罪，而有第222條第1項第4款之
    情形）。另查，GBH在被告行為時，尚未列為管制藥品，有
    行政院衛生署管制藥品管理局89年7月12日管證字第86425號
    函在卷可憑（見原審卷第20頁）；嗣該「GBH」於90年6月27
    日始依據行政院台90法字第032901號函示列為第2級毒品第
    167項以為管制，亦有法務部調查局調緝參字第09100364250
    號函在卷可查（見本院上訴字卷(二)第5頁）；是則被告於本
    件行為時使用GBH，尚無違反毒品危害防制條例之問題，併
    此敘明。
三、原審據以論罪科刑，固非無見。惟查，被告並非因有特殊精
    神異常疾病而為本案犯行，衡情應無施以強制治療之必要（
    另詳如後述）；原判決未說明國軍北投醫院89年11月27日
    濟元字第2385號函附精神鑑定報告書之結論（見原審卷第43
    頁至第49頁），有如何不可採取之處，即逕依該醫院另一90
    年2月5日濟元字第 187號函，諭知被告應於刑之執行前令
    入相當處所，施以治療，自嫌率斷。被告之上訴意旨空言否
    認犯罪，雖無理由，然原判決既有前述之可議，仍屬無可維
    持，應由本院予以撤銷改判。爰審酌被告身為醫事檢驗人員
    ，在醫事場所，利用求診病人對於醫院醫師之信賴而藉用藥
    物逞其性慾，對於甫行見面之年輕婦女，竟能毫不猶豫即下
    藥剝奪其貞操，非但嚴重危害社會治安，且已然對被害人身
    心肇致終生無可彌補之傷痛，及事後猶多方飾詞卸責絲毫未
    見悔意，所為不宜輕縱等一切情狀，仍如原審量處如主文所
    示之刑。
四、末按刑法第91條之1之固有規定，犯刑法第221條至第227條
    之罪者，於裁判前應經鑑定有無施以治療之必要；有施予治
    療之必要者，得令入相當處所，施以治療；前項處分於刑之
    執行前為之，其期間至治癒為止。然經原審送請國軍北投醫
    院就被告所犯之罪鑑定有無施以治療之必要，經鑑定結果認
    為：「(一)精神科診斷：無特殊精神異常疾病；(二)結論：綜合
    以上所述余員（即被告）之過去生活史、疾病史、身體檢查
    、精神狀態檢查、神經學檢查及心理評估結果，並無生理或
    精神疾患，案發前後意識清楚，是故本院判定個案無精神耗
    弱或心神喪失現象。不需強制精神科住院或門診治療。本次
    犯案是否屬實應由法官裁定；若此次犯案屬實，則性犯罪類
    型較偏向是一種權力型的性犯罪，分析本案之性犯罪過程雖
    有幾項屬於有高危險再犯的可能性，如犯案地點在公共場（
    所）、使用迷藥、和被害人不認識等，但總體評估再犯率低
    。建議未來仍需接受再犯預防治療；治療範圍可包括獄中個
    別認知治療、團體治療、及假釋期間身心治療及輔導教育，
    以期有基本法律常識，避免以身試法，並加強情緒管理，調
    整錯誤想法，做個負責任的人，了解性侵害的傷害，認識兩
    性平權，重建生活秩序」云云；有該醫院89年11月27日濟
    元字第2385號函附之精神鑑定報告書（見原審卷第43頁至第
    49頁）在卷可查。該鑑定報告之結果既已詳確引述依據，並
    說明被告之再犯率低，且縱有接受再犯預防治療之必要，僅
    由獄中之認知治療、團體治療、及假釋後之身心治療及輔導
    教育即可，治療之目的在培養基本法律常識，避免以身試法
    ，並無需於刑之執行前令入相當處所施以治療之必要等情；
    本院再審酌被告並非因有特殊精神異常疾病而為本案犯行，
    衡情應無施以強制治療之必要，爰不為命強制治療之諭知。
    至於，國軍北投醫院另一90年2月5日濟元字第187號函雖
    又謂：「依刑法第91條之1，余員目前應接受強制治療之必
    要」等語；然此一函文核與前一鑑定報告之結論，有明顯矛
    盾之處，又未見該醫院說明此項結論之依據及理由，本院因
    認此一函文之內容並不足採，附此指明。
據上論斷，應依刑事訴訟法第368條、第364條、第299條第1項前
段，刑法第刑法第222條第1項第4款，判決如主文。
本案經檢察官田炳麟到庭執行職務。
中    華    民    國    95    年    5     月    3     日
                  刑事第十庭    審判長法  官  劉 景 星
                                      法  官  陳 志 洋
                                      法  官  陳 博 志
以上正本證明與原本無異。
如不服本判決，應於收受送達後十日內向本院提出上訴書狀，其
未敘述上訴之理由者並得於提起上訴後十日內向本院補提理由書
（均須按他造當事人之人數附繕本）。
                                      書記官  陳 嘉 文
中    華    民    國    95    年    5     月    5     日
附錄：本案論罪科刑法條全文
刑法第221條第1項：
對於男女以強暴、脅迫、恐嚇、催眠術或其他違反其意願之方法
而為性交者，處三年以上十年以下有期徒刑。
刑法第222條第1項第4款：
犯前條之罪而有左列情形之一者，處無期徒刑或七年以上有期徒
刑：
四以藥劑犯之者。

司法院資訊處製作；財團法人民間司法改革基金會備份。
